臺灣嘉義地方法院民事判決
110年度嘉小字第1133號
原      告  三商美邦人壽保險股份有限公司

法定代理人  陳翔玠  
訴訟代理人  洪子琳  

被      告  陳盈楓  
訴訟代理人  江虹蓉  
上列當事人間請求返還承攬報酬事件，本院於民國110年12月29
日言詞辯論終結，判決如下：
    主  文
原告之訴駁回。
訴訟費用新臺幣1,000元由原告負擔。
    事實及理由
一、原告主張：
　㈠被告於民國105年10月12日起於原告公司擔任保險業務員，並
    於105年10月3日締結承攬契約，負責招攬保險等事務，期間
    曾遭原告公司解聘，後於109年1月15日與原告公司重新簽署
    承攬契約書，其第3條約定業務員為原告公司所招攬之保單
    經原告公司同意承保且契約效力確定後，業務員始得依原告
    公司公告領取報酬。惟嗣後如業務員所招攬之保險契約發生
    效力變更、異動，如契約撤銷或保戶辦理減額繳清時，依原
    告公司（101)三業㈢字第00001號公告（下稱甲公告）「八、
    保單因故取消、或經要保人撤銷、或自始無效時，各項已發
    之承攬報酬及服務獎金應返還予公司，或於給付之任何款項
    内逕予扣除，於承攬契約終止後亦同」。另依原告公司（10
    7)三業㈢字第00017號公告展期/減額繳清扣款規定（下稱乙
    公告）「適用『展期/減額繳清扣款』規定之商品，倘新契約
    係於105/05/04 (含）以後生效，且保單續期保費應繳費日
    距保單生效日未逾3年，即辦理展期/減額繳清生效者，就該
    新契約已給付之報酬，應按比例返還予公司」，是業務員應
    返還其已領取之全部或部分承攬報酬。且依兩造承攬契約書
    第10條規定，原告公告亦構成本契約內容之一部。
　㈡被告所招攬保單號碼000000000000保單（下稱A保單）因要保
    人辦理契約撤銷，故依兩造承攬契約及甲公告規定，被告須
    返還代墊款新臺幣(下同)350元（包含誠實險及二代健保補
    充保費）。
　㈢被告所招攬保單號碼000000000000保單（下稱B保單）因要保
    人辦理減額繳清，故依乙公告規定，被告須返還其已領取之
    部分承攬報酬共計86,357元，而被告實際領取金額已扣除所
    得稅額，故應返還86,357元【計算式：141,402×(1－3/6)=70
    ,701。40,401×(1-3/6)=20,201。(70,701＋20,201)×(1-5％)
    所得稅＝86,357】。另原告於105年5月3日以(105)三業㈢字第
    00004號文發布初版「展期/減額繳清扣款」規定（已廢止）
    ，後又於同月24日以(105)三業㈢字第00006號文發布二版「
    展期/減額繳清扣款」規定，其中關於B保單之險種「三商美
    邦人壽鑫倍利終身保險(SBL)」發生減額繳清時，業務員應
    返還之對應佣金計算方式，105年初版公告與107年「展期/
    減額繳清扣款」規定公告（即乙公告）並無二致，是被告於
    招攬系爭保單時，原告公司之減額繳清制度即已存在，並且
    公告周知，是被告抗辯對於以上公告内容皆不知情，實不足
    採。茲就乙公告所定之扣款計算方式（105年初版公告之計
    算方式亦同），說明如下：依據乙公告第㈡項扣款規定所載
    ，若保險商品之「應繳費日-保單生效日」≦3年，所對應之
    「展期/減額繳清年度」為「3」，本件B保單之保單生效日
    為105年12月26日，辦理減額繳清時該保單之應繳費日為108
    年12月26日，前述日期相減可得等於3年，依乙公告，「展
    期/減額繳清年度」為3年，應以3年代入計算，是原告公司
    對於被告應返還報酬之計算方式與上述公告皆為一致，並無
    巧立名目向被告追討已領報酬一事。
　㈣爰依兩造承攬契約及甲、乙公告、民法第179條、第231條第1
    項及第233條第1項前段之規定，請求被告返還保險承攬報酬
    不當得利共計86,707元【計算式：350＋86,357】與依法定利
    率計算之遲延利息等語。
　㈤並聲明：被告應給付原告86,707元，及自支付命令送達翌日
    起至清償日止，按年息百分之5計算之利息。
二、被告則以：
　㈠被告與原告公司於109年1月15日簽立契約書後，被告於109年
    2月10日招攬其姑姑投保A保單，但因接獲原告公司主張被告
    於105年12月26日招攬之B保單減額繳清須扣還86,357元，被
    告認為不合理遂離職，而被告姑姑投保之A保單有10天的審
    閱期，因其考量保費無法負擔而撤銷契約，則A保單自始沒
    有成立，故不應由被告支出該350元。另被告招攬之B保單係
    於105年12月26日所簽立，當時兩造所簽立之承攬契約書並
    無構成承攬契約一部之乙公告，且從B保單投保日期105年12
    月26日起算到減額繳清109年1月3日止為3足年，無法接受乙
    公告的內容，是原告請求被告返還已領取之承攬報酬86,357
    元並無理由等語，資為抗辯。
　㈡並聲明：原告之訴駁回。
三、本院之判斷：　　
  ㈠原告主張被告所招攬A保單因要保人辦理契約撤銷，故依甲公
    告規定，被告須返還代墊款350元（包含誠實險及二代健保
    補充保費）等語，而被告固對原告有代墊350元之費用不爭
    執（本院卷第33頁），但辯稱：A保單自始沒有成立，故不
    應由被告支出該350元等語。是就A保單的爭點應為：原告依
    兩造所簽立之承攬契約書、甲公告、民法第179條、第231條
    第1項及第233條第1項前段等規定，請求被告返還代墊款350
    元，有無理由？經查，A保單因要保人撤銷契約，而經原告
    代墊350元（包含誠實險及二代健保補充保費）等情，為兩
    造所不爭（本院卷第76頁），惟依據甲公告「八、保單因故
    取消、或經要保人撤銷、或自始無效時，各項已發之承攬報
    酬及服務獎金應返還予公司，或於給付之任何款項内逕予扣
    除，於承攬契約終止後亦同」之說明內容以觀，此情形應返
    還者僅限於各項「已發」之「承攬報酬」及「服務獎金」，
    並不及於「代墊款」、「誠實險」及「二代健保補充保費」
    。因此，原告依兩造所簽立之承攬契約、甲公告、民法第17
    9條、第231條第1項及第233條第1項前段等規定，請求被告
    返還代墊款（包含誠實險及二代健保補充保費）350元及遲
    延利息，為無理由，應予駁回。
  ㈡又原告主張B保單因要保人辦理「減額繳清」，故依乙公告（
    即與105年初版公告相同）規定，被告須返還其已領取之部
    分承攬報酬共計86,357元等語，惟被告固不爭執已領取86,3
    57元之報酬（本院卷第32頁），惟辯稱：被告承攬之B保單
    係於105年12月26日所簽立，當時兩造所簽立之承攬契約書
    並無構成承攬契約一部之乙公告等語。則就B保單之爭點應
    為：原告依兩造所簽立之承攬契約書、乙公告、民法第179
    條、第231條第1項及第233條第1項前段等規定，請求被告返
    還已領取之報酬86,357元及遲延利息，有無理由？論述如下
    ：
　⒈B保單險種為「三商美邦人壽鑫倍利終身保險(SBL)」，且保
    單生效日為105年12月26日，應繳費日為108年12月26日，減
    額繳清日為109年1月3日，業據原告提出的B保單之人壽保險
    要保書、契約內容變更暨補發保單申請書等件為證（支付命
    令卷第27至36頁），並為兩造所是認（本院卷第75、79頁）
    ，此部分之事實，堪可認定。
　⒉又被告招攬B保單之際即105年12月26日，乙公告尚未公告，
    兩造就承攬報酬之給付及扣款自應適用當時有效之105年5月
    24日(105)三業㈢字第00006號文公告（本院卷第67至68頁）
    ，並非原告於107年11月27日公告之乙公告，被告抗辯當時
    兩造所簽立之承攬契約書並無構成承攬契約一部之乙公告等
    語，尚非無據。再參以原告105年5月24日公告內說明一「㈠
    適用商品：⒈……「三商美邦人壽鑫倍利終身保險(SBL)」……前
    述商品於105/05/04（含）起新契約生效，自105/05/04（含
    ）起，倘於保單應繳費日-保單生效日≦3年辦理展期/減額繳
    清且生效，將予扣款，……」、「㈡扣款對象：展期/減額繳清
    契變核定生效日之保單業務員。」等內容，可知「保單應繳
    費日-保單生效日≦3年辦理展期/減額繳清且生效」之扣款對
    象應為「展期/減額繳清契變核定生效日之保單業務員」，
    而「非」原受領保險承攬報酬之業務員。另觀之本件B保單
    減額繳清契變核定生效日為109年1月3日，此時B保單之保單
    業務員已非被告，且被告也非原告公司的保險業務員，此觀
    原告提出的B保單之契約內容變更暨補發保單申請書及兩造1
    09年1月15日承攬契約書即明，則乙公告既非兩造於105年10
    月3日締結承攬契約之一部，因此於適用原告公司105年5月2
    4日公告之結果，被告並非該公告扣款之對象，原告自不得
    請求被告返還已領取之承攬報酬。縱使兩造再於109年1月15
    日簽立承攬契約書，乙公告之內容也僅能適用在兩造109年1
    月15日承攬契約書所約定之承攬期間（即109年1月31日起為
    期1年）內被告所招攬之新契約，原告尚不得因被告於109年
    1月31日再次回任原告公司之業務員，而逕依乙公告請求被
    告（即原受領保險承攬報酬之業務員）就原告已給付之報酬
    按比例返還原告。從而，原告依兩造所簽立承攬契約書、乙
    公告、民法第179條、第231條第1項及第233條第1項前段等
    規定，請求被告返還已領取之報酬86,357元及遲延利息，為
    無理由。
四、綜上所述，原告依兩造所簽立之承攬契約書及甲、乙公告、
    民法第179條、第231條第1項及第233條第1項前段等規定，
    請求被告返還保險承攬報酬不當得利共計86,707元及遲延利
    息，為無理由，應予駁回。
五、本件兩造其餘攻擊、防禦方法暨所提證據，均與本件訴訟結
    果不生影響，爰不一一論述，附此說明。
六、依民事訴訟法第436條之19第1項、第78條規定，本件訴訟費
    用額確定為1,000元，應由敗訴之原告負擔。
中　　華　　民　　國　　111 　年　　1 　　月　　12　　日
                  臺灣嘉義地方法院嘉義簡易庭
                                  法　官　周欣怡
以上正本係照原本作成。
如對本判決上訴，須於判決送達後20日內向本庭（嘉義市文化路
308之1號）提出上訴狀（均須按他造當事人之人數附繕本）。如
委任律師提起上訴者，應一併繳納上訴審裁判費。
民事訴訟法第436條之24第2項規定：對小額程序之第一審裁判之
上訴或抗告，非以其違背法令為理由，不得為之。
中　　華　　民　　國　　111 　年　　1 　　月　　12　　日
                                  書記官  葉芳如